【裁判字號】    99,交聲,448
【裁判日期】    990630
【裁判案由】    違反道路交通管理處罰條例聲明異議
【裁判全文】
臺灣桃園地方法院交通事件裁定         99年度交聲字第448號
原處分機關  交通部公路總局新竹區監理所桃園監理站
異  議  人
即受處分人  甲○○
上列異議人因違反道路交通管理處罰條例案件，不服交通部公路
總局新竹區監理所桃園監理站中華民國99年3 月26日桃監裁罰字
第裁52-DB0000000號違反道路交通管理事件裁決書所為之處分，
聲明異議，本院裁定如下：
    主  文
原處分撤銷。
甲○○汽車駕駛人，駕駛汽車經測試檢定酒精濃度超過規定標準
，吊扣駕駛執照貳年，並應參加道路交通安全講習。
    理  由
一、原處分意旨略以：異議人即受處分人（下稱異議人）甲○○
    於民國98年3 月8 日下午3 時飲用酒類後，已達無法安全駕
    駛動力交通工具後，仍於民國98年3 月8 日晚間7 時26分許
    ，駕駛車號Z9-3543 號自用小客車，行經桃園縣大溪鎮○○
    ○路與文化路路口時，撞及騎乘電動車之徐玉后，致徐玉后
    受有左腳骨折之傷害，為桃園縣政府警察局交通隊大溪小隊
    警員當場舉發「酒後駕車肇事，致人重傷，經測試酒測值為
    0.93MG/L」，並填製桃園縣政府警察局桃警局交字第DB0000
    000 號舉發違反道路交通管理事件通知單予以舉發，嗣經原
    處分機關認舉發事實無誤，即於99年3 月26日以桃監裁罰字
    第裁52-DB0000000號裁決書，認異議人違反道路交通管理處
    罰條例第35條第1 項第1 款之規定，及依道路交通管理事件
    統一裁罰基準表，處異議人罰鍰新臺幣（下同）49,500元、
    吊銷駕駛執照及參加道路交通安全講習等語。
二、聲明異議意旨略以：異議人上揭酒後駕車肇事之行為，業經
    臺灣桃園地方法院檢察署檢察官為緩起訴處分，並已向公益
    團體完成60小時之義務勞務，故應有一事不二罰之適用，又
    原處分機關裁處吊銷駕駛執照，對異議人經濟生活造成重大
    影響，對異議人帶來諸多不便，爰依法聲明異議，請求撤銷
    原處分。
三、按汽車駕駛人，駕駛汽車經測試檢定酒精濃度超過規定標準
    者，處一萬五千元以上六萬元以下罰鍰，並當場移置保管該
    汽車及吊扣其駕駛執照一年；因而肇事致人受傷者，並吊扣
    其駕駛執照二年；致人重傷或死亡者，吊扣其駕駛執照，並
    不得再考領。汽車駕駛人有第35條第1 項規定之情形者，應
    接受道路交通安全講習，道路交通管理處罰條例第35條第1
    項第1 款及第24條第1 項第2 款分別定有明文。
四、經查：
  (一)吊銷駕駛執照部份：
    異議人前於98年3 月8 日晚間7 時26分許，駕駛車號Z9-354
    3 號自用小客車，行經桃園縣大溪鎮○○○路與文化路口時
    ，與騎乘電動車之徐玉后發生道路交通事故，致徐玉后受有
    左腳骨折之傷害，經警到場處理後，並測得其呼氣所含酒精
    濃度達每公升0.93毫克；而異議人所涉酒後駕車案件，經臺
    灣桃園地方法院檢察署檢察官以98年度調偵字第312 號為緩
    起訴處分確定，至所犯過失傷害案件，因徐玉后撤回傷害告
    訴，經臺灣桃園地方法院檢察署檢察官為不起訴處分確定等
    情，復有前開緩起訴處分書、不起訴處分書及臺灣高等法院
    被告前案紀錄表各1 份在卷可稽，並經本院調取前開刑事卷
    宗核閱無訛，足認異議人確有於上述時地酒後駕車致人受傷
    之情形，且經刑事法律處罰在案無誤。是徐玉后所受傷勢祇
    普通傷害，未達重傷之程度，原處分機關認異議人本件肇事
    致陳明珠受有重傷之傷害，遽以處罰，顯有未當。是故，原
    處分機關認異議人係酒後駕車致人重傷而依道路交通管理處
    罰條例第35條第1 項後段規定，吊銷其駕駛執照，亦有未洽
    ，無可維持。
  (二)罰鍰49,500元部份：
  1.按94年2 月5 日公佈，自95年2 月5 日施行之行政罰法第1
    條規定：「違反行政法上義務而受罰鍰、沒入或其他種類行
    政罰之處罰時，適用本法。但其他法律有特別規定者，從其
    規定」，足認行政罰法係屬行政罰之基本法，而道路交通管
    理處罰條例本質上係屬行政罰，此由該條例中就交通違規行
    為所定法律效果包括罰鍰、吊銷證照裁罰等行政罰，即觀之
    甚明（參照行政罰法第1 條、第2 條將罰鍰、吊銷證照、講
    習處分均定為行政罰），是違反道路交通管理處罰條例之裁
    罰事件，自有行政罰法之適用。又按行政罰法第26條規定：
    「一行為同時觸犯刑事法律及違反行政法上義務規定者，依
    刑事法律處罰之。但其行為應處以其他種類行政罰或得沒入
    之物而未經法院宣告沒收者，亦得裁處之。前項行為如經不
    起訴處分或為無罪、免訴、不受理、不付審理之裁判確定者
    ，得依違反行政法上義務規定裁處之」，此即所謂一事不二
    罰之原則。該條立法理由明確揭示：「一行為同時觸犯刑事
    法律及違反行政法上義務規定時，由於刑罰與行政罰同屬對
    不法行為之制裁，而刑罰之懲罰作用較強，故依刑事法律處
    罰，即足資警惕時，實無一事二罰再處行政罰之必要。且刑
    事法律處罰，由法院依法定程式為之，較符合正當法律程式
    ，應予優先適用。但罰鍰以外之沒入或其他種類行政罰，因
    兼具維護公共秩序之作用，為達行政目的，行政機關仍得併
    予裁處，故為第一項但書規定。前述行為如經檢察官為不起
    訴處分或法院為無罪、免訴、不受理或不付審理（少年事件
    ）之裁判確定，行政罰之裁處即無一事二罰之疑慮，故第2
    項規定此時仍得依違反行政法上義務之規定裁處」，亦即一
    行為同時造成刑罰法律與行政秩序罰規定發生競合適用之關
    係時，基於「一事不二罰」之法理，經由立法程式確立應以
    刑罰優先為原則，避免行為人承受過度且重複之處罰。但罰
    鍰以外之沒入或其他種類行政罰，因兼具維護公共秩序之作
    用，為達行政目的，行政機關仍得併予裁處。
  2.次按檢察官之緩起訴處分於緩起訴期間內，有下列情形之一
    者，檢察官得依職權或依告訴人之聲請撤銷原處分，繼續偵
    查或起訴：(1)於期間內故意更犯有期徒刑以上刑之罪，經檢
    察官提起公訴者。(2)緩起訴前，因故意犯他罪，而在緩起訴
    期間內受有期徒刑以上刑之宣告者。(3)違背第25 3條之2 第
    1 項各款之應遵守或履行事項者，刑事訴訟法第253 條之3
    第1 項定有明文。據此可徵經檢察官為「緩起訴」處分者，
    於「緩起訴」之猶豫期間內，最終是否會被檢察官提起公訴
    ，猶懸而未定，亦即「緩起訴」處分於猶豫期間內尚未具有
    實質之確定力，檢察官仍得根據上開規定依職權或依告訴人
    之聲請，將被告「緩起訴」處分撤銷。而行政罰法第26條明
    定一事不二罰原則，且應受行政罰之行為如經不起訴處分或
    為無罪、免訴、不受理、不付審理之裁判「確定」者，始得
    依違反行政法上義務規定裁處之，並未包括「緩起訴」處分
    在內，雖「緩起訴」處分之最終使被告免於刑事訴追之效果
    與「不起訴」處分之效果相同，惟依行政罰法第26條第2 項
    之立法意旨，亦必須待緩起訴處分實質確定時，被告才最終
    地確定免於受刑事訴追，原處分機關始得為行政裁罰，亦即
    在緩起訴期間內即猶豫期間期滿前，該緩起訴處分仍有被撤
    銷之可能，此時原處分機關若依法為行政裁決，將使受處分
    人有同時遭受行政處罰及刑事訴追之危險，顯與行政罰法第
    26條規定之立法意旨相違背。且檢察官為緩起訴處分時，依
    刑事訴訟法第253 條之2 第1 項規定對被告所為之指示及課
    予負擔，此等命令名義上雖非刑罰，但仍是一種特殊之處遇
    措施，造成被告之財產減少或義務增加，具有實質刑事處罰
    之效果，與刑事制裁無異，性質上可謂刑事處分，而緩起訴
    制度雖以特別預防為優先考量，但在具體個案決定上，實亦
    達到一般預防的作用及報應理念，基於一行為不二罰原則，
    異議人如已就其行為受到附條件為捐款命令之緩起訴處分，
    自不應因同一行為再受到國家課以行政罰鍰之處罰（臺灣高
    等法院暨所屬法院96年法律座談會刑事類提案第36號、97年
    法律座談會刑事類提案第39號研討結果參照）。依上說明，
    自行政罰法第26條規定立法意旨為有利於行為人之解釋，以
    及保障人民基本權，與法律規定明示其一排除其他原則之觀
    點而論，應認應受行政處罰之行為，關於罰鍰部分，同一事
    實如經緩起訴處分實質確定者（即緩起訴猶豫期間經過而未
    經撤銷），亦有行政罰法第26條明定一行為不二罰原則之適
    用。故檢察官為緩起訴處分時如已對異議人課予指示及負擔
    ，應視為異議人已依刑事法律受到處罰，則於緩起訴處分實
    質確定後，除法律另有特別規定外，自不得再處以行政罰鍰
    。從而，汽車駕駛人之酒後駕車行為，經測試檢定酒精濃度
    超過規定標準時，其既違反道路交通管理處罰條例第35條第
    1 項第1 款所定之行政法上義務，同時又觸犯刑法第185 條
    之3 公共危險罪之刑事法律，則道路交通主管處罰機關除依
    上開行政罰法第26條第1 項但書規定，得對異議人處以其他
    種類行政罰之情形外，關於罰鍰部分，則應依行政罰法第26
    條第1 項前段及道路交通管理處罰條例第10條規定，移送地
    方法院檢察署處理，於移送後，除有行政罰法第26條第2 項
    所定不起訴處分等事由或法律另有規定，得依違反行政法上
    義務規定另行裁處者外，即不得再依道路交通管理處罰條例
    第35條第1 項第1 款規定，裁處異議人罰鍰之行政罰。
  3.又異議人上揭酒醉駕車之行為，因同時另犯刑法第185 條之
    3 之服用酒類不能安全駕駛動力交通工具而駕駛罪，業經臺
    灣桃園地方法院檢察署檢察官於98年5 月27日以98年度調偵
    字第312 號為緩起訴處分，其期間為1 年（緩起訴期間自98
    年5 月27日起至99年5 月26日止），異議人應於緩起訴處分
    確定後6 個月內，向指定之公益團體提供60小時之義務勞務
    ，經依職權送請再議，亦經臺灣高等法院檢察署駁回在案，
    而異議人已於緩起訴處分確定後之98年10 月31 日向長長教
    養院提供60小時之義務勞務，且上開緩起訴期間已屆滿未經
    撤銷確定等情，有舉發違反道路交通管理事件通知單、呼氣
    酒精濃度測試單、上開緩起訴處分書、臺灣高等法院被告前
    案紀錄表各1 份，及本院職權調閱臺灣桃園地方法院檢察署
    觀護卷宗98年度緩護勞字第280 號臺灣桃園地方法院檢察署
    義務勞務工作日誌1 紙可稽，故本件緩起訴處分乃命異議人
    應於緩起訴處分確定後6 個月內止，向指定之公益團體提供
    60小時之義務勞務，已如前述，此固非刑法所定刑罰之種類
    ，然已對異議人名譽、心理產生相當制約並影響被告財產上
    之權利，亦應可實質該當行政罰法第26條第1 項之「依刑事
    法律」之處罰，是原處分機關逕對異議人上開酒後駕車之行
    為裁處罰鍰，依前開說明意旨，與上述行政罰法第26條第1
    項前段之「一事不二罰」原則相違，難謂適法。
五、綜上所述，本件異議人確有前述酒後超過規定標準駕駛動力
    交通工具致人受傷之行為，原處分機關依道路交通管理處罰
    條例第24條第1 項第2 款之規定，裁處異議人施以道路交通
    安全講習之其他種類行政裁罰部分，核無違誤，惟異議人之
    同一違規行為既經檢察官為緩起訴處分確定，並命異議人應
    於緩起訴處分確定後6 個月內，向指定之公益團體提供60小
    時之義務勞務，依前揭說明，原處分機關未予詳查，逕依上
    揭道路交通管理處罰條例等規定裁罰之故原處分裁處異議人
    罰鍰49,500之行政裁罰部分，即難認合法；復被害人徐玉后
    僅受有普通傷害，原處分機關未予詳查，逕認屬於重傷而裁
    處吊銷駕駛執照，難認為合法，但異議人確有本次肇事致人
    受傷之行為，仍應依道路交通管理處罰條例第35條第1 項第
    1 款中段之規定，吊扣異議人駕駛執照2 年。是以，本件異
    議關於裁處罰鍰49,500元及吊銷駕駛執照部分，為有理由，
    本院自應將原處分撤銷，自為裁罰如主文第2 項所示，以期
    適法。
六、應依道路交通管理處罰條例第87條第2 項，道路交通案件處
    理辦法第20條前段，裁定如主文。
中    華    民    國    99    年    6     月    30    日
                      臺灣桃園地方法院交通法庭
                            法  官  柯姿佐
以上正本證明與原本無異。
如不服本裁定，應於裁定送達後5 日內向本院提出抗告狀。
                            書記官  林舒涵
中    華    民    國    99    年    7     月    1     日

司法院資訊處製作；財團法人民間司法改革基金會備份。
